【裁判字號】    91,上易,1688
【裁判日期】    920320
【裁判案由】    傷害等
【裁判全文】
臺灣高等法院高雄分院刑事判決                  九十一年度上易字第一六八八號
    上  訴  人  台灣高雄地方法院檢察署檢察官
    上  訴  人
    即  被  告  甲○○
    上  訴  人
    即  被  告  丙○○
    上  訴  人
    即  被  告  丁○○
    共 同選任
    辯  護 人   紀錦隆律師
                施介元律師
右上訴人因被告等傷害等案件，不服臺灣高雄地方法院九十一年度易字第一二六六號
中華民國九十一年十月十六日第一審判決（起訴案號：臺灣高雄地方法院檢察署九十
年度偵字第二三二八一號），提起上訴，本院判決如左：
      主  文
原判決關於甲○○部分撤銷。
甲○○部分公訴不受理。
其他上訴駁回。
      事  實
一、甲○○（已死亡）因所駕駛之貨車沒有電，民國（下同）九十年九月二十八日上
    午八時許，被拖往高雄市○鎮區○○路一一六號進福保養場前修理，適丁○○亦
    駕駛ＹＸ─九七四三號自小客車欲由千富路一一六號前通過，於會車之際，因道
    路較為狹窄，雙方因而發生口角，丁○○通過該路後即至甲○○位於高雄市前鎮
    區○○○街三十號住處，向甲○○母親乙○○○反應上情，甲○○自外返家後，
    得知丁○○向其母親告狀後，心生不滿，雙手各持一把屬於管制刀械之單刃開鋒
    武士刀、腰部亦插一把單刃開鋒短刀（非屬管制刀械），於同日十時十分許，欲
    前往丁○○位於高雄市○鎮區○○街一二０號住處尋釁，於行經千富街一二二之
    一號前巧遇丙○○，經丙○○探詢明來意，得知甲○○欲找其弟丁○○尋釁後，
    甲○○復與丙○○起爭執，甲○○竟基於傷害之犯意，手持之武士刀追趕並砍向
    丙○○，致丙○○右手背受有５Ｘ１Ｘ１．５公分之傷害，丙○○被砍傷除高聲
    喊叫外，亦自路旁撿起木棍，並基於傷害之犯意與甲○○互毆，丁○○聞聲出外
    查看時發現上情，亦拾起路旁之木棍與丙○○共同基於傷害之犯意聯絡，聯手毆
    打甲○○，致甲○○受有頭部外傷併腦震盪、頭皮撕裂傷，左手第四、五掌骨骨
    折，胸、腹部鈍器挫傷，右手第三、四指挫裂傷等傷勢，不支倒地。林土雄之母
    乙○○○見林土雄倒臥在地，乙○○○遂上前趴在甲○○身上，以阻止丙○○、
    丁○○毆打甲○○之同時，亦遭丙○○、丁○○動腳踢其右腳掌，致右腳掌受有
    挫傷，嗣警方據報抵達現場，扣得甲○○所有之刀械。
二、案經甲○○、乙○○○、丁○○、丙○○分別訴由高雄市政府警察局前鎮分局報
    告台灣高雄地方法院檢察署檢察官偵查起訴。
    理  由
壹、上訴駁回部分：
一、訊據上訴人即被告丙○○、丁○○固坦承有以木棍毆打甲○○之情事，惟均矢口
    否認有傷害之犯行，被告丙○○辯稱：係甲○○先持刀殺伊，伊被殺傷後，自旁
    拿木棍來抵抗，係屬正當防衛云云；被告丁○○則辯稱：伊看見甲○○持刀砍殺
    伊二哥丙○○，伊拿木棍與甲○○抵抗，亦屬防衛丙○○權利之必要行為，且渠
    等亦未毆打告訴人乙○○○云云。
二、經查：
  (一)被告丙○○於右揭時地遭同案被告甲○○持刀追砍受傷後，亦先後與丁○○分持
    路旁所拾起之木棍聯手毆打甲○○，致甲○○受有頭部外傷併腦震盪、頭皮撕裂
    傷，左手第四、五掌骨骨折，胸、腹部鈍器挫傷，右手第三、四指挫裂傷等傷害
    ，被告甲○○不支倒地後，乙○○○隨即上前趴在被告甲○○身上，以阻止甲○○繼續毆打等事實，業據被告丁○○、丙○○供認在卷，互核被告丙○○、丁○○所供亦相互一致，亦與告訴人甲○○於原審指訴情節大抵相符，參以證人林寬
    永於原審證稱：遠遠看到他（指甲○○）持刀與丁○○、丙○○在揮舞等語，被
    告丁○○、丙○○之前開自白，顯事實相符，堪可採信，告訴人甲○○確實受前
    揭傷害之事實，亦有高雄市邱綜合醫院所出具之診斷證明書在卷可憑。再者，告
    訴人乙○○○趴在甲○○身上，以阻止甲○○繼續毆打之同時，仍遭踢傷之事實
    ，亦據其於原審指訴明確（見原審卷第八十四頁），並有其所提出由邱宗合醫院
    所出具右腳掌挫傷之診斷證明書在卷可憑。雖被告丙○○、丁○○否認有毆打告
    訴人乙○○○之情事。惟當時雖有圍觀之民眾十餘人，然該圍觀之人並未參與圍
    毆，此經證人林寬永於原審證述在卷（見原審卷第六四頁第一行）。證人黃美珠
    於本院調查時亦為相同之證述（見本院(二)卷第十一頁第一行），告訴人乙○○○
    係趴在同案被告甲○○身上時被踢傷，已如前述，是其於本院調查時雖陳稱未目
    睹遭何人動腳踢傷，惟當時既僅有被告丙○○、丁○○在場毆打告訴人乙○○○
    之子甲○○，告訴人乙○○○又在當時始被踢傷，其他圍觀之人復未參與其事，
    則告訴人乙○○○應係遭被告丙○○、丁○○等踢傷無訛，證人黃美珠證稱：被
    告丙○○、丁○○未毆打乙○○○，只看到丙○○、丁○○持木棍打甲○○手上
    刀子而已，未看到丁○○、丙○○打被告甲○○身體云云，顯然與事實不符，委
    無可採。
  (二)同案被告甲○○於右開時地持刀械尋釁之際，將被告丙○○砍成右手背受有５Ｘ
    １Ｘ１．５公分之利器傷之傷害事實，亦據證人黃美珠於原審及本院調查時證述
    在卷，核與被告丙○○、丁○○所辯情節大致相符，並有佛公醫院診斷證明書一
    紙附卷足憑。參酌證人李冠傑於原審證稱：甲○○是我妻子大姐的親戚，甲○○
    先出面叫我出面幫他協調等語。證人趙春明於原審亦證稱：當時李冠傑曾提及先
    從刑事組將刀子取回後再談，但因刀子未取回，所以就沒有協調成等語（見原審
    卷第六十、六十一頁）。嗣於本院調查時，李冠傑仍證稱：在協調時甲○○有要
    求我出面向里長說先到刑事組將刀子拿回來，我有跟里長講，里長說不可能（見
    本院(二)卷第十二頁）等語觀之，刀子若非同案被告甲○○攜至現場，應無託人要
    求取回刀械之理。再者，被告丙○○係受有右手背割裂傷，此經佛公醫院函覆本
    院在卷（見本院(一)卷第八九頁），如刀械係被告丙○○所攜帶，衡情亦無自身反
    遭砍傷之理，是同案被告甲○○於原審所辯刀械非其所攜帶云云，應係避就之詞
    ，委無可採。
  (三)按「正當防衛必須對於現在不法之侵害始得為之，侵害業已過去，即無正當防衛
    可言。至彼此互毆，又必以一方初無傷人之行為，因排除對方不法之侵害而加以
    還擊，始得以正當防衛論。故侵害已過去後之報復行為，與無從分別何方為不法
    侵害之互毆行為，均不得主張防衛權」，此有最高法院三十年上字第一Ｏ四Ｏ號
    判例要旨參照。證人即被告丙○○之弟葉金麟於原審證稱：我出去看到丙○○及
    丁○○分持木棍與甲○○在揮舞等語，證人林寬永於原審亦為相同之證述（見原
    審卷第五十九、六十三頁）。參以被告甲○○所受之傷害遍及頭部外傷併腦震盪
    、頭皮撕裂傷，左手第四、五掌骨骨折，胸、腹部鈍器挫傷，右手第三、四指挫
    裂傷等傷勢，且係因不支而倒地，受傷頗重，被告丙○○所受者僅係右手背５Ｘ
    １Ｘ１．５公分之傷害等情觀之，被告丙○○、丁○○等顯係以報復加害之犯意
    與被告甲○○互毆無訛，否則豈有致甲○○如此嚴重受傷之理，是被告丙○○等
    所辯係正當防衛云云，應無可採。
  (四)經原審分別向高雄市政府消防局及高雄市政府警察局前鎮分局函查當日報案人員
    ，經高雄市政府消防局函覆當日報案之人係一名男性，且係以Ｚ0000000
    00號電話報案，有高雄市政府消防局九十一年七月二日高市消防指字第七七九
    七號函所附之「該局九十年九月二十八日上午九時至十二時受理民眾報案緊急傷
    病送醫服務登記簿」影本附卷足憑；高雄市政府警察局前鎮分局之報案紀錄，則
    未有任何有關報案人資料之記載，亦有高雄市政府警察局前鎮分局九十一年九月
    三日高市警前分三字Ｚ○○○○○○○○○號函所附之「該分局九十年九月二十
    八日受理各類案件紀錄表」可憑。經本院向高雄市政府警察局勤務中心函查結果
    ，當日報案人係以一一九報案，報案人係一周姓人士，有該中心所檢送之受理各
    類案件紀錄表在卷可憑（見本院(一)卷第一一六頁），被告丁○○等辯稱有請葉雅
    菁報警云云，顯無可採。
  (五)證人黃美珠於原審雖證稱：葉金麟亦持木棍衝出來對著刀子一直打等語，惟於同
    日同次調查程序又證稱：只看到丁○○及丙○○持木棍打甲○○手上刀子等語（
    見原審卷第六十二頁六十三頁），就葉金麟是否持木棍毆打被告甲○○乙節，同
    日所證歧異不一，嗣於本院調查時又證稱：該二人係指剛才出庭之被告二人。審
    酌同日在場之證人林永寬於原審證稱：遠遠看到他（指被告甲○○）持刀與丁○○、丙○○在揮舞等語觀之，當日在場持木棍與被告甲○○對峙互毆者既僅有二
    人，自應以證人林永寬於原審及證人黃美珠於本院調查時所證係被告丙○○、丁○○分持木棍毆打被告甲○○，並踢傷告訴人乙○○○為可採。又告訴人乙○○○雖一再指稱：伊及甲○○係遭十幾人毆打云云。惟如前所述，證人黃美珠、林
    寬永均證稱：並未看到有十幾人圍毆被告甲○○、告訴人乙○○○之情事，證人
    告訴人乙○○○此部分之指述，應係故為宣染誇張之詞，委無可採。
    綜上所述，被告丙○○、丁○○所辯均無可採，渠等傷害犯行，已堪認定。
三、核被告丙○○、丁○○所為，係犯刑法第二百七十七條第一項之普通傷害罪。被
    告丙○○、丁○○就上開傷害犯行，有犯意聯絡及行為之分擔，均為共同正犯。
    被告丁○○、丙○○毆打甲○○致其倒地之同時，以腳踼告訴人乙○○○，係利
    用同一機會同時毆打甲○○及告訴人乙○○○，觸犯構成要件相同之罪名，為同
    種想像競合犯，應依刑法第五十五條之規定，仍從刑法第二百七十七條第一項之
    普通傷害罪處斷。
四、原審因而適用刑法第二十八條、第五十五條、第二百七十七條第一項、罰金罰鍰
    提高標準條例第一條前段、第二條之規定，審酌被告丙○○、丁○○係因被告甲○○挑釁而起，渠等對告訴人即被告甲○○傷害之程度非輕等一且情狀，各量處
    有期徒刑四月，並均諭知易科罰金，以三百元之折算一日，又敘明被告丙○○、
    丁○○等持以傷害所用之木棍並未扣案，復無證據足證明係渠等所有，故不予宣
    告沒收。經核原判決關於被告丙○○、丁○○部分認事用法並無違誤，量刑亦稱
    允當。被告丙○○、丁○○上訴意旨仍執前詞，指摘原判決不當，均為無理由，
    應予駁回。
貳、撤銷改判部分：
一、公訴意旨另以：甲○○因所駕駛之貨車沒電，於九十年九月二十八日八時許，被
    拖往高雄市○鎮區○○路一一六號進福保養場前修理，適丁○○亦駕駛ＹＸ─九
    七四三號自小客車欲由前開千富路一一六號前通過，於會車之際因道路較為狹窄
    ，雙方因而發生口角，丁○○通過該路後即至甲○○位於高雄市前鎮區○○○街
    三十號住處，向甲○○母親乙○○○反應上情，甲○○自外返家後，得知丁○○
    向其母親告狀後，心生不滿，雙手各持一把屬於管制刀械之單刃開鋒武士刀、腰
    部亦插一把單刃開鋒短刀，於同日十時十分許，欲至丁○○位於高雄市○鎮區○○街一二０號住處尋釁，於行經千富街一二二之一號前巧遇丙○○，甲○○竟基
    於傷害之犯意，手持之武士刀追趕並砍向丙○○，致丙○○右手背受有５Ｘ１Ｘ
    １．５公分之傷害，因認被告甲○○涉有違反槍砲彈藥刀械管制條例第十四條第
    三項之未經許可持有管制刀械罪及犯刑法第二百七十七條第一項之普通傷害罪嫌
    。
二、按被告死亡者，應諭知公訴不受理之判決，刑訴訟法第三百零三條第五款定有明
    文。本件被告甲○○於原審判決，經檢察官上訴後，已因施打毒品心肺衰竭於九
    十二年一月三十日死亡，有台灣高雄地方法院檢察署檢察官相驗屍體證明書、戶
    籍謄本在卷可憑，依前開規定，自應由本院將原判決關於甲○○部分撤銷，改諭
    知被告甲○○部分公訴不受理之判決，並不經言詞辯論為之。
據上論結，應依刑事訴訟法第三百六十八條、第三百六十九條第一項前段、第三百六
十四條、第三百零三條第五款、第三百零七條，判決如主文。
本案經檢察官郭振昌到庭執行職務。
中    華    民    國        九十二      年      三      月     二十     日
                              臺灣高等法院高雄分院刑事第四庭
                                  審判長法官  蕭權閔
                                        法官  陳啟造
                                        法官  李嘉興
右正本證明與原本無異。
不得上訴。
                                      書記官  劉博文
中    華    民    國        九十二      年      三      月    二十四    日
附錄：本判決論罪科刑法條：
刑法第二百七十七條第一項
傷害人之身體或健康者，處三年以下有期徒刑，拘役或一千元以下罰金。
                                                                      Ｈ


司法院資訊處製作；財團法人民間司法改革基金會備份。
